【裁判字號】    98,易,613
【裁判日期】    990423
【裁判案由】    竊盜
【裁判全文】
臺灣士林地方法院刑事判決               98年度易字第613號
公  訴  人  臺灣士林地方法院檢察署檢察官
被      告  丙○○
上列被告因竊盜案件，經檢察官提起公訴（98年度偵字第14923
、16532 號），被告於準備程序中就被訴之事實為有罪之陳述，
經本院當庭裁定改依簡式審判程序，並判決如下：
    主  文
丙○○毀壞安全設備竊盜，累犯，處有期徒刑壹年。又攜帶兇器
，毀壞安全設備竊盜，累犯，處有期徒刑捌月，扣案之一字型螺
絲起子壹支沒收。應執行有期徒刑壹年陸月，扣案之一字型螺絲
起子壹支沒收。
    事  實
一、丙○○曾因竊盜案件，經臺灣臺北地方法院於民國93年1 月
    27日以92年度易字第2060號判決處有期徒刑1 年確定，並於
    94年3 月11日執行徒刑完畢。詎猶不知悔改，在其對外界周
    遭事務之知覺、理會、判斷能力比一般人減弱之情況下，竟
    基於意圖為自己不法之所有，先於98年10月15日凌晨3 時40
    分許，在臺北市○○區○○路19號乙○○所經營之水果店，
    以不詳工具撬壞鐵捲門控制開關門鎖之安全設備，打開鐵捲
    門侵入該建築物，竊取置放水果店櫃檯下方之木櫃與紙箱中
    之現金約新臺幣（下同）5,000 元，得手後騎乘車號172-EF
    U 號重型機車離去，經乙○○發覺後報警究辦。丙○○復另
    行起意於98年12月4 日凌晨4 時30分許，攜帶其所有客觀上
    足供兇器使用之一字型螺絲起子，至臺北市○○區○○路32
    8 之5 號甲○○所經營之寵物店，以上開一字起子撬壞鐵捲
    門控制開關門鎖之安全設備，打開鐵捲門侵入該建築物，竊
    取置放寵物店內之錢幣整理盒1 個、紅包袋3 個（內裝檀香
    精油3 瓶）及現金14,048元，得手後欲騎乘車號172-EFU 號
    重型機車離去時，為保全人員潘森明發覺報警查獲，始悉上
    情，並扣得丙○○供作案用之一字型螺絲起子一支。
二、案經臺北市政府警察局北投分局、內湖分局報請臺灣士林地
    方法院檢察署檢察官偵查起訴。
        理  由
一、本件被告丙○○所犯非死刑、無期徒刑或最輕本刑有期徒刑
    3 年以上之罪，亦非高等法院管轄第一審案件，且於準備程
    序進行中，被告先就被訴事實為有罪之陳述，經告知被告簡
    式審判程序之旨，並聽取檢察官、被告之意見後，本院裁定
    進行簡式審判程序，是本件之證據調查，依刑事訴訟法第27
    3 條之2 規定，不受同法第159 條第1 項、第161 條之2、
    第161 條之3 、第163 條之1 及第164 條至第170 條規定之
    限制，合先敘明。
二、本件原起訴之事實述及二次犯行，均侵入「該有人居住」之
    建築物，嗣經蒞庭檢察官均當庭更正為「該建築物」（見本
    院卷第69頁正、反面），先予敘明。
三、上開犯罪事實，業據被告丙○○坦承不諱，並經被害人乙○
    ○、甲○○及證人潘森明於警詢證述綦詳，且有臺北市○○
    區○○街19號現場監視器畫面9 張、指認犯罪嫌疑人紀錄表
    1 份、搜索扣押筆錄、扣押物品清單、贓物認領保管單1 紙
    、臺北市○○區○○路328 之5 號查獲現場照片10張、車號
    查詢重型機車車籍結果、車號172-EFU 號重型機車行車執照
    附卷可證，被告犯行應堪認定。
四、按刑法第321 條第1 項第3 款之攜帶兇器竊盜罪，係以行為
    人攜帶兇器為其加重條件，此所謂兇器，其種類並無限制，
    凡客觀上足對人之生命、身體、安全構成威脅，具有危險性
    之兇器均屬之，且祇須行竊時攜帶此種具有危險性之兇器為
    已足，並不以攜帶之初有行兇之意圖為必要（最高法院79年
    臺上字第5253號判例參照）。查被告竊盜所攜帶之一字型螺
    絲起子，屬質地堅硬之金屬利器，客觀上足以對人之生命、
    身體、安全構成威脅，具有危險性，自屬兇器。又按門鎖為
    安全設備之一種（最高法院32年上字第589 號判例參照），
    毀壞門鎖行竊，自應論以刑法第321 條第1 項第2 款之毀壞
    安全設備竊盜罪；惟此處所謂門鎖，係指附加於門上之鎖而
    言，至毀壞構成門之一部之鎖（如司畢靈鎖），則應認為毀
    壞門扇（最高法院64年度第4 次刑庭庭推總會議決議(一)參照
    ），本件被告丙○○所撬毀之鎖，乃附加於鐵捲門側之控制
    開關之門鎖，其功能係為控制鐵捲門開關所用，客觀上並非
    構成鐵捲門之一部分，應認係安全設備。核被告於98年10月
    15日所為，係犯刑法第321 條第1 項第2 款之毀壞安全設備
    竊盜罪；98年12月4 日所為係犯刑法第321 條第1 項第2 款
    、第3 款之攜帶兇器，毀壞安全設備竊盜罪。被告所犯上開
    2 件加重竊盜犯行，犯意各別，應分論併罰。又被告前有事
    實欄所示之前案犯罪記錄，其經有期徒刑執行完畢後，5 年
    內再犯本件有期徒刑以上之各罪，為累犯，應依刑法第47條
    第1 項加重其刑。
五、按「行為時因精神障礙或其他心智缺陷，致不能辨識其行為
    違法或欠缺依其辨識而行為之能力者，不罰。行為時因前項
    之原因，致其辨識行為違法或依其辨識而行為之能力，顯著
    減低者，得減輕其刑。前二項規定，於因故意或過失自行招
    致者，不適用之。」刑法第19條定有明文，故對於因行為人
    故意或過失將自己陷於精神障礙之狀態之原因自由行為，不
    認該行為可適用不罰或得減輕其刑之規定。經查：
(一)、被告罹患有精神分裂異常，妄想、幻聽、失眠，情緒不穩，
    有行政院國軍退除役官兵輔導委員會台北榮民總醫院（下稱
    ：榮民總醫院）於98年12月16日所開立之診斷證明書為憑（
    見本院卷第42頁）。
(二)、經本院送被告至榮民總醫院作精神鑑定結果：被告於本次鑑
    定時整體智力測驗表現位於邊界範圍程度，主觀知覺到的行
    為及情緒困擾僅有輕微的身體化及焦慮的困擾，被告於鑑定
    時之精神狀態檢查顯示其於疑心及情緒方面仍易有症狀，顯
    示其對自己的症狀認知與客觀觀察有差距。被告自94年起於
    本院精神科門診長期接受抗精神病藥物及安眠藥治療，精神
    科診斷為安非他命引起之精神病，主訴為使用安非他命後會
    有幻聽及關係妄想，其表示案發前即98年間因去馬偕醫院接
    受2 次手術，因疼痛又再度使用安非他命止痛，也因加重失
    眠問題，故亦加重使用醫師處方安眠藥劑量，雖無法證實，
    然被告2 次犯案行為皆未經詳細計劃下犯案，案發後並立即
    被發現，與其於鑑定時表示也不是計劃好的，不是意料中的
    ，應為相符，經鑑定人協助，被告可比較自己目前之精神狀
    況與犯案時不同，亦與過去在本院看診時精神穩定之狀態不
    同，案發期間精神狀態呈現不穩定情形，故被告於案發當時
    可能有受藥物作用之影響（如安非他命或安眠藥），亦有可
    能受精神病症狀之影響（如多疑及妄想），造成被告於2 案
    案發期間行為時有衝動控制困難之情形，即其當時精神狀態
    有依其辨識而行能力顯著減低之狀況，故推斷被告於2 案案
    發行為時應「因精神障礙或其他心智缺陷，致其辨識其行為
    違法或依其辨識而行為之能力顯著減低」之情形。有該院99
    年3 月26日北總精字第0990006572號函檢附之精神狀況鑑定
    書可稽。
(三)、是被告顯有施用安非他命及安眠藥物之相互作用，致影響其
    精神狀況，而有知覺、理會、辨別事理能力顯較一般人減低
    之情。公訴人以：被告於第2 案犯後被捕後對於犯案情節之
    供述詳盡，且有條理之情況觀之，被告犯案之精神況顯無精
    神或心智之障礙；惟本院認：縱使被告將犯案情節供明，然
    犯案時其行為控制有比一般人困難之情況既有精神科醫師判
    定，亦不能以嗣後被告將案情供明，即認被告無精神方面之
    障礙。
(四)、惟被告於98年10月15日之犯行，案發時警方經其同意至被告
    住處查獲有安非他命吸食器一組，該吸食器內有微量無法磅
    秤之安非他命，被告並稱：95年左右開始施用安非他命，最
    後一次是昨天（即98年10月14日晚上8 時左右在其住處房間
    施用等情，見98年度偵字第14923 號卷第12頁）。是被告98
    年10月15日之犯行，其雖有知覺、理會、辨別事理能力減低
    之情，惟其業已認知其使用安非他命會有幻聽、關係妄想，
    即有應注意、能注意不得施用安非他命，以避免己身陷於精
    神障礙，惟其仍不加注意而施用安非他命，以致為本次之犯
    行，是其為本次之犯行，乃有原因自由行為之情況，而無得
    主張就此次犯行依刑法第19條第2 項之規定加以減刑；惟就
    98年12月4 日之犯行，並無事證足以確認被告有施用安非他
    命，而其縱有使用安眠藥劑，亦係醫師之處方，無得歸咎，
    並無自陷於精神障礙狀況，故此次犯行得依刑法第19條第2
    項之規定減輕其刑，並先加後減之。
六、爰審酌被告有多次之竊盜罪記錄，素行不佳，所竊取之手段
    ，所取得之財物價值，對被害人之危害，惟犯後坦承犯行，
    態度尚佳等一切情狀，分別量處如主文所示之刑，並定其應
    執行刑。公訴人當庭請求諭知二案分別諭知有期徒刑1 年1
    月以上云云，惟其以被告於97年10月30日曾竊取早餐店之財
    物，經本院判處有期徒刑1 年為依據，然該案件就被告作案
    之精神狀態，未有述及其有精神耗弱之情，與本案之被告於
    98年12月4 日作案時之精神狀態有所缺陷，尚有不同；再前
    案（97年10月30日至早餐店竊盜4700元）被判處有期徒刑1
    年，係至有人居住之建築物竊取財物，與本案之竊盜場所尚
    不能證明有人居住之建物，亦有不同，從而對人生命、身體
    之安全危害亦有所差異，是本院認本件如主文所諭知之刑度
    即足資警惕被告。末扣案之一字型螺絲起子一支，係被告於
    98年12月4 日竊盜所用之物，且為被告所有（見98年度聲羈
    字第464 號卷第3 頁），業據被告供明，爰依刑法第38條第
    1 項第2 款宣告沒收。至於同日所扣之鑰匙一支，未能證明
    供犯案所用，即不得為沒收之諭知。
七、至於公訴人以：被告多次竊盜犯行，顯有犯罪習慣，請諭知
    刑前強制工作，以資矯治云云：惟按保安處分係針對受處分
    人將來之危險性所為之處置，以達教化、治療之目的，為刑
    罰之補充制度，保安處分中之強制工作，旨在對嚴重職業性
    犯罪及欠缺正確工作觀念或無正常工作因而犯罪者，強制其
    從事勞動，學習一技之長及正確之謀生觀念，使其日後重返
    社會，能適應社會生活。保安處分之措施亦含社會隔離、拘
    束身體自由之性質，其限制人民之權利，實與刑罰同，自應
    受比例原則之規範，使保安處分之宣告，與行為人所為行為
    之嚴重性、行為人所表現之危險性，及對行為人未來行為之
    期待性相當（最高法院91年度臺上字第4625號判決參照）。
    經查，被告雖有竊盜之前科，此固有臺灣高等法院被告前案
    紀錄表1 份可憑，惟其因罹患有精神方面之疾病始有本案犯
    行，且二次竊盜行為，均在精神方面有障礙之情況下所為，
    本案犯罪行為僅有二次，每次所竊取財物價值尚屬非鉅，於
    犯罪後坦承犯行不諱，尚知悔悟，是依比例原則，綜合其所
    表現之危險性及對其未來之期待性等情以觀，因認宣告上開
    之刑，已足認為與被告犯行之處罰相當，尚難認定有另宣告
    強制工作，以預防矯治其社會危險性之必要，爰不另為強制
    工作之諭知，是檢察官聲請諭知強制工作部分，尚無必要。
    。
據上論斷，應依刑事訴訟法第273 條之1 第1 項、第299 條第1
項前段，刑法第321 條第1 項第2 款、第3 款、第47條第1 項、
第19條第2 項、第51條第5 款，判決如主文。
本案經檢察官蔡元仕到庭執行職務。
中    華    民    國    99    年    4     月    23    日
                  刑事第五庭法  官  林秀鳳
以上正本證明與原本無異。
如不服本判決應於收受判決後10日內向本院提出上訴書狀，並應
敘述具體理由；其未敘述上訴理由者，應於上訴期間屆滿後20日
內向本院補提理由書（均須按他造當事人之人數附繕本）「切勿
逕送上級法院」。
                            書記官  黃瓊芳
中    華    民    國    99    年    4     月    23    日
附錄論罪法條：
中華民國刑法第321 條
犯竊盜罪而有左列情形之一者，處6 月以上、5 年以下有期徒刑
：
一、於夜間侵入住宅或有人居住之建築物、船艦或隱匿其內而犯
    之者。
二、毀越門扇、牆垣或其他安全設備而犯之者。
三、攜帶兇器而犯之者。
四、結夥三人以上而犯之者。
五、乘火災、水災或其他災害之際而犯之者。
六、在車站或埠頭而犯之者。
前項之未遂犯罰之。

司法院資訊處製作；財團法人民間司法改革基金會備份。
